【裁判字號】    99,易,182
【裁判日期】    990226
【裁判案由】    詐欺
【裁判全文】
臺灣臺中地方法院刑事判決               99年度易字第182號
公  訴  人  臺灣臺中地方法院檢察署檢察官
被      告  乙○○
上列被告因恐嚇取財案件，經檢察官提起聲請簡易判決處刑（98
年度偵字第25878號），本院豐原簡易庭認為不宜以簡易判決處
刑（98年度豐簡字第864號），移由本院刑事庭改依通常程序審
理，被告於準備程序中就被訴事實為有罪之陳述，經告以簡式審
判之旨，並聽取意見後，本院合議庭裁定由受命法官獨任進行簡
式審判程序，判決如下：
    主    文
乙○○幫助意圖為自己不法之所有，以恐嚇使人將本人之物交付
，處有期徒刑月，如易科罰金，以新臺幣壹仟元折算壹日，減
為有期徒刑壹月又拾伍日，如易科罰金，以新臺幣壹仟元折算壹
日。緩刑貳年。
    犯罪事實
一、乙○○得預見蒐集帳戶存摺、提款卡、密碼之真實姓名年籍
    均不詳之成年人，收受帳戶將供作為其所屬犯罪集團非法轉
    帳使用，或欲恐嚇他人使之將款項匯入該帳戶後領取花用，
    致使被害人及偵查機關無從追查，而其發生並不違背其本意
    ，卻因急需金錢，經由自由時報刊登之代辦貸款廣告所示電
    話，與真實姓名年籍均不詳而自稱「黃副理」之成年女子聯
    絡，「黃副理」即以方便辦理貸款為由，要求乙○○交付其
    所有金融帳戶之存摺、提款卡及密碼，旋由另一名真實姓名
    年籍均不詳而自稱「陳建偉」之成年男子，以電話與乙○○
    約定交付帳戶事宜，乙○○為能順利貸得款項，竟不顧他人
    可能遭受財產上損害之危險，而基於縱若其金融帳戶被利用
    作為恐嚇取財之工具亦不違背其本意之幫助犯意，於民國95
    年7月14日下午2時許，在臺中縣豐原市○○路之中國信託商
    業銀行股份有限公司（下稱中國信託銀行）豐原分行前，將
    其在中國信託銀行文心分行所開設帳號000000000000號帳戶
    之存摺、提款卡及密碼交予「陳建偉」，而容許該二人所屬
    不法犯罪集團成員藉上開帳戶資料以遂行恐嚇取財犯罪。該
    「黃副理」、「陳建偉」於取得乙○○所提供之帳戶資料後
    ，即與共組不法犯罪集團之其他成員，共同基於意圖為自己
    不法所有之犯意聯絡，於95年7月19日下午1時許，以傳簡訊
    之方式，向丙○○恫嚇並佯稱：其是竹聯總堂陳國豐，丙○
    ○叫了應召小姐見面卻爽約，要丙○○拿出新臺幣（下同）
    268000元來解決，不然要對丙○○之家人不利等語，使丙○
    ○信以為真，致心生畏懼，經以電話與該不法犯罪集團成員
    討價還價後，降為以現金88000元解決，丙○○遂依指示至
    臺北市中山區○○○路○段88號之中國信託銀行自動櫃員機
    操作，接續於95年7月19日下午3時6分16秒、下午3時8分11
    秒、下午3時11分8秒，存款30000元、30000元、28000元至
    乙○○所開設之上開帳戶內，旋遭提領一空，致丙○○受有
    共88000元之財產上損害。嗣丙○○察覺情況有異，於同日
    下午5時多許報警處理，而查知上情。
二、案經臺中市警察局第五分局報請臺灣臺中地方法院檢察署檢
    察官偵查起訴。
    理    由
一、訊據被告乙○○對於上開犯罪事實坦承不諱，並經被害人丙
    ○○於警詢及本院準備程序時指述綦詳，復有中國信託銀行
    以98年10月8日中信銀字第09822271212026號函覆上開帳戶
    之開戶基本資料、存款系統歷史交易查詢報表各1份及中國
    信託銀行自動櫃員機客戶交易明細表3紙在卷可稽。按刑法
    上之故意，可分為直接故意與不確定故意（未必故意），所
    謂「不確定故意」，係指行為人對於構成犯罪之事實，預見
    其發生而其發生並不違背其本意者，刑法第13條第2項定有
    明文。今日一般人至銀行或郵局開設帳戶並非難事，如非供
    犯罪之非法使用，衡情自無置自己名義帳戶不用，而出價取
    得他人帳戶使用之必要。又衡諸金融存款帳戶事關存戶個人
    財產權益之保障，除非本人或與本人親密關係者，難認有何
    理由可自由流通使用該存摺，而一般人均有妥為保管防阻他
    人任意使用之認識，縱因特殊情況偶有交他人使用之需，亦
    必然深入瞭解用途再行提供以使用，方符常情。是無正當理
    由，將帳戶提供他人使用，客觀上足可預見其目的，係欲以
    該金融帳戶供作犯罪出入之帳戶或其他不法目的，否則應無
    隱匿自己名義帳戶而購買他人金融帳戶使用之必要。且邇來
    利用電話或報紙刊登廣告恐嚇取財或詐欺取財之犯罪類型層
    出不窮，該等犯罪多數均係利用人頭帳戶作為出入帳戶，並
    經媒體廣為披載，此應為一般人本於一般認知能力所易於意
    會者，被告係智力成熟之成年人，對此顯然知之甚詳。再者
    ，該真實姓名年籍均不詳而自稱「黃副理」、「陳建偉」之
    成年人取得被告上開帳戶之存摺、提款卡、密碼後，確有交
    由不法犯罪集團，利用被告之上開帳戶作為犯恐嚇取財罪之
    出入帳戶，足見被告確有容任該不法犯罪集團利用其交付之
    上開帳戶犯恐嚇取財罪之不確定故意。綜上所述，被告自白
    與事實相符，事證明確，其幫助恐嚇取財之行為，洵堪認定
    。
二、按以恐嚇使人將物交付，有時固亦含有詐欺性質，但與詐欺
    之區別，則在有無施用威嚇，使人心生畏懼之情形為斷；又
    按恐嚇罪質，非不含詐欺性，其與詐欺之區別，係在行為人
    對於被害人所用之手段，僅使其陷於錯誤，為詐欺，使發生
    畏懼心者，為恐嚇；再按刑法第346條第1項之恐嚇取財罪，
    與同法第339條第1項之詐欺取財罪，二者之區別，在於前者
    係施用使人心生畏怖之恐嚇手段，致被害人心生畏懼，明知
    不應交付財物而交付，後者則係施用詐術手段，使人陷於錯
    誤，誤信為應交付財物而交付，惟上開之恐嚇手段，常以虛
    假之事實為內容，故有時亦不免含有詐欺之性質，倘含有詐
    欺性之恐嚇取財行為，足使人心生畏懼時，自應僅論以高度
    之恐嚇取財罪，殊無再適用詐欺取財罪之餘地，有最高法院
    28年上字第1238號、30年上字第668號判例及84年度臺上字
    第1993號判決意旨可資參照。是被害人丙○○既係慮及其及
    家人生命、身體遭受威脅，而在心生畏懼之情形下，依照簡
    訊及電話內容之指示存款至被告在中國信託銀行文心分行所
    開設之帳號000000000000號帳戶內，縱使撥打簡訊及電話者
    所揚言之內容、情節恐係出自虛構，揆諸前揭說明，仍應評
    價為高度之恐嚇取財罪，而無再論以詐欺取財罪之餘地。故
    前開真實姓名年籍均不詳而自稱「黃副理」、「陳建偉」之
    成年人及所屬不法犯罪集團成員，基於意圖為自己不法所有
    之犯意聯絡，以簡訊及電話恐嚇被害人丙○○，並致使被害
    人丙○○心生畏懼，因而交付本人之財物，該「黃副理」、
    「陳建偉」及所屬不法犯罪集團成員所為，應皆係犯刑法第
    346條第1項之恐嚇取財罪。而被告基於幫助他人犯罪之意思
    ，提供其上開帳戶之存摺、提款卡及密碼予「黃副理」、「
    陳建偉」之成年人使用，充作該人所屬不法犯罪集團轉向他
    人恐嚇取財之工具，再對被害人丙○○恐嚇取財得逞，被告
    雖未參與恐嚇取財之犯行，然其顯係就他人之犯罪加以助力
    ，參與刑法第346條第1項構成要件以外之行為，是核其行為
    ，係犯刑法第30條第1項前段、第346條第1項恐嚇取財罪之
    幫助犯。且：
  (一)檢察官聲請簡易判決處刑原認為被告之犯行，係犯刑法第30
    條第1項前段、第339條第1項之詐欺取財罪之幫助犯云云，
    然此部分業經到庭實行公訴之檢察官於99年1月15日當庭更
    正被告所為係犯刑法第30條第1項前段、第346條第1項之恐
    嚇取財罪之幫助犯（見本院該日準備程序筆錄第2頁），則
    本院就被告所為，自無庸再予以變更起訴法條，併此敘明。
  (二)「黃副理」、「陳建偉」及所屬不法犯罪集團成員以前揭之
    同一事由恐嚇被害人丙○○，雖被害人丙○○遭恐嚇而存入
    金錢至被告之上開帳戶的行為有3次，惟均時間緊密，侵害
    同一法益，依一般社會觀念，刑法評價上應視為數次之接續
    實施，為包括一罪之接續犯。
  (三)被告幫助「黃副理」、「陳建偉」及所屬不法犯罪集團成員
    成員犯恐嚇取財罪，為幫助犯，應依刑法第30條第2項之規
    定減輕其刑。
  (四)「黃副理」、「陳建偉」及所屬不法犯罪集團成員所為之前
    開恐嚇取財犯行，均各有犯意聯絡及行為分擔，固均各為共
    同正犯，惟幫助犯係從犯，從屬正犯而成立，刑法上既無「
    共同幫助」之情，則被告所為之前揭幫助恐嚇取財犯行，當
    亦無「幫助共同」之可言（司法院70廳刑一字第1104號函亦
    同此見解），在此說明。
  (五)爰審酌被告提供上開帳戶供不法犯罪集團成員使用，非惟幫
    助不法犯罪集團成員者遂行其財產犯罪之目的，同時使該等
    不法份子得以隱匿其真實身分，減少遭查獲之風險，愈使其
    肆無忌憚，助長犯罪之猖獗，擾亂金融交易往來秩序，造成
    社會互信受損，影響層面甚大，破壞社會秩序甚鉅，且致被
    害人丙○○受有財產上之損失共88000元，其行為殊屬不當
    ，惟考量被告本身並未實際參與本案恐嚇取財之犯行，責難
    性較小，犯後坦承犯行，態度良好，頗知悔悟，且業於99年
    1月15日與被害人丙○○以45000元之條件調解成立，並依約
    於99年2月8日給付完畢，有本院99年度司中調字第142號調
    解程序筆錄、臺灣中小企業銀行匯款申請書（匯款人證明聯
    ）各1份在卷可佐等一切情狀，量處如主文所示之刑，並諭
    知易科罰金之折算標準。
  (六)被告為本案之犯罪時間，係於96年4月24日以前，合於中華
    民國九十六年罪犯減刑條例第2條第1項第3款應予減其刑期
    二分之一之規定，爰就其宣告刑予以減刑，並諭知易科罰金
    之折算標準。
  (七)再被告前未曾因故意犯罪受有期徒刑以上刑之宣告等情，有
    臺灣高等法院被告前案紀錄表及刑案資料查註紀錄表各1份
    附卷可參，其素行尚佳，因一時失慮，致罹刑章，犯後坦承
    犯行，深具悔意，並已與被害人丙○○調解成立，詳如前述
    ，本院認其經此教訓，當知警惕戒慎而無再犯之虞，所宣告
    之刑應以暫不執行為適當，爰併予宣告緩刑2年，以啟自新
    。
據上論斷，應依刑事訴訟法第452條、第273條之1第1項、第299
條第1項前段，刑法第346條第1項、第30條第1項前段、第2項、
第41條第1項前段、第74條第1項第1款，中華民國九十六年罪犯
減刑條例第2條第1項第3款、第7條，刑法施行法第1條之1第1項
、第2項前段，判決如主文。
本案經檢察官甲○○到庭執行職務
中    華    民    國    99    年    2     月    26    日
                  刑事第三庭    法  官  周瑞芬
以上正本證明與原本無異。
如不服本判決應於收受判決後10日內向本院提出上訴書狀，並應
敘述具體理由；其未敘述上訴理由者，應於上訴期間屆滿後20日
內向本院補提理由書（均須按他造當事人之人數附繕本）「切勿
逕送上級法院」。
                                書記官  孫立文
中    華    民    國    99    年    2     月    26    日
附錄本案論罪科刑法條
刑法第346條：
  意圖為自己或第三人不法之所有，以恐嚇使人將本人或第三人
  之物交付者，處6月以上5年以下有期徒刑，得併科1千元以下
  罰金。
  以前項方法得財產上不法之利益，或使第三人得之者，亦同。
  前二項之未遂犯罰之。

司法院資訊處製作；財團法人民間司法改革基金會備份。
